臺灣雲林地方法院刑事判決
108年度金訴字第111號
公  訴  人  臺灣雲林地方檢察署檢察官
被      告  蘇崇瑋


上列被告因違反洗錢防制法案件，經檢察官提起公訴（108年度
偵字第6718號）及移送併辦（110年度偵字第638號），本院判決
如下：
    主  文
蘇崇瑋幫助犯洗錢防制法第十四條第一項之洗錢罪，處有期徒刑
肆月，併科罰金新臺幣肆萬元，罰金如易服勞役，以新臺幣壹仟
元折算壹日。
    事  實
一、蘇崇瑋知悉社會上詐欺案件層出不窮，詐欺集團為躲避追查
    ，使用人頭帳戶作為詐欺工具更時有所聞，並經媒體廣為披
    露，其應已預見如有人不使用自己金融帳戶之存摺、提款卡
    （含密碼）而試圖取得他人帳戶資料、個人身分證件資料，
    其目的極有可能係為遂行詐欺取財犯罪，如將自己申請開立
    之金融帳戶、個人身分證件資料任意提供給不相識之人使用
    ，即有遭犯罪集團加以利用，作為申辦人頭帳戶或供作詐欺
    取財轉帳、匯款後提領等犯罪工具之可能，且一旦以該等人
    頭帳戶收受詐欺款項再經轉匯或提領後，將難以查悉詐欺犯
    罪所得之去向、所在，仍基於縱然提供自己之金融帳戶、個
    人身分證件資料給他人作為詐欺取財及掩飾、隱匿詐欺取財
    之犯罪所得去向使用、所在，亦不違背其本意之幫助詐欺取
    財及幫助洗錢之不確定故意，先於民國108年6月25日前某日
    ，在不詳地點，以不詳方式，將其身分證件資料、所申辦之
    玉山商業銀行帳號0000000000000號帳戶（下稱玉山帳戶）
    帳號，提供給某真實姓名、年籍不詳之成年人，接續於108
    年6月30日前某日，在不詳地點，以不詳方式，將其所申辦
    之玉山帳戶存摺、提款卡（含密碼），提供給某真實姓名、
    年籍不詳之成年人。而該成年人或所屬詐騙其團成員乃先於
    108年6月25日以蘇崇瑋名義註冊申辦電子支付帳戶（即LINE
    -PAY一卡通電子支付帳號0000000000號），並綁定蘇崇瑋前
    揭玉山帳戶作為實體帳戶，且在取得蘇崇瑋之玉山帳戶存摺
    、提款卡（含密碼）後，即意圖為自己不法之所有，基於詐
    欺取財及洗錢之犯意聯絡，利用蘇崇瑋之玉山帳戶、電子支
    付帳戶（含所產生之虛擬帳戶），分別為下列行為：
　㈠於108年6月30日19時11分許，撥打電話向呂婕羽佯稱其先前
    在網路訂房，因會計作業疏失，將造成重複扣款，需至提款
    機操作取消云云，致呂婕羽陷於錯誤，於①108年6月30日20
    時32分許，依詐騙集團成員指示匯款（實為儲值）新臺幣（
    下同）49,988元至聯邦銀行帳號000-00000000000000號虛擬
    帳戶（下稱蘇崇瑋甲聯邦虛擬帳戶；該虛擬帳戶係對應以蘇
    崇瑋名義申請之電子支付帳號），再由詐騙集團成員自蘇崇
    瑋甲聯邦虛擬帳戶對應之電子支付帳戶轉匯49,973元（扣除
    手續費15元）至蘇崇瑋之玉山帳戶，②108年6月30日20時34
    分許，依詐騙集團成員指示匯款（實為儲值）49,988元至許
    宗翰（涉嫌幫助詐欺部分，另經檢察官為不起訴處分）之聯
    邦銀行帳號000-00000000000000號虛擬帳戶（下稱許宗翰聯
    邦虛擬帳戶；該虛擬帳戶係對應以許宗翰名義申請之LINE-P
    AY一卡通電子支付帳號0000000000號，並未綁定銀行帳號）
    ，再由詐騙集團成員自許宗翰聯邦虛擬帳戶轉匯49,988元至
    蘇崇瑋甲聯邦虛擬帳戶對應之電子支付帳戶，復自蘇崇瑋該
    電子支付帳戶轉匯49,973元（扣除手續費15元）至蘇崇瑋之
    玉山帳戶【起訴書漏載②匯款過程】，旋遭詐騙集團成員持
    蘇崇瑋之玉山帳戶提款卡至自動櫃員機提領一空，以此方式
    掩飾、隱匿上開詐欺犯罪所得之去向、所在。
　㈡於108年6月30日21時許，撥打電話向鄭力元佯稱其先前在網
    路訂房，誤訂連續性之房間，需至提款機操作取消云云，致
    鄭力元陷於錯誤，於108年6月30日23時13分許，依詐騙集團
    成員指示匯款（實為儲值）49,988元（外加15元手續費）至
    聯邦銀行帳號000-00000000000000號虛擬帳戶（下稱蘇崇瑋
    乙聯邦虛擬帳戶；該虛擬帳戶係對應以蘇崇瑋名義申請之電
    子支付帳號），再由詐騙集團成員自蘇崇瑋乙聯邦虛擬帳戶
    對應之電子支付帳戶，轉匯49,988元至以藍瓊雯名義申請之
    LINE-PAY一卡通電子支付帳號0000000000號所屬虛擬帳戶（
    下稱藍瓊雯虛擬帳戶），復自藍瓊雯該電子支付帳戶連同其
    他款項轉匯至藍瓊雯之富邦銀行帳戶，旋遭詐騙集團成員持
    提款卡提領一空（藍瓊雯涉嫌幫助詐欺部分，另經檢察官聲
    請簡易判決處刑）【併辦意旨書誤載為再經一卡通公司自蘇
    崇瑋乙聯邦虛擬帳戶，轉匯49,988元至以蘇崇瑋名義申請之
    電子支付帳號時所供認證綁定之玉山帳戶，旋遭提領一空】
    ，以此方式掩飾、隱匿上開詐欺犯罪所得之去向、所在。
二、嗣呂婕羽、鄭力元發覺有異，乃報警處理，為警循線查悉上
    情。
三、案經鄭力元訴由臺中市政府警察局第二分局暨雲林縣警察局
    斗六分局報告臺灣雲林地方檢察署（下稱雲林地檢署）檢察
    官偵查起訴。
    理  由
壹、程序方面：
  ㈠審理範圍：
　　起訴書雖漏未記載事實欄一、㈠②所示部分，但此部分與被告
    蘇崇瑋被訴且經認定有罪部分，均為被告提供金融帳戶等資
    料而參與洗錢之過程，具有實質上一罪關係，為審理範圍所
    及，本院自得併予審理。
  ㈡關於證據能力：
　　按被告以外之人於審判外之言詞或書面陳述，除法律有規定
    者外，不得作為證據；被告以外之人於審判外之陳述，雖不
    符刑事訴訟法第159條之1至第159條之4規定，而經當事人於
    審判程序同意作為證據，法院審酌該言詞陳述或書面陳述作
    成時之情況，認為適當者，亦得為證據，同法第159條第1項
    、第159條之5第1項定有明文。經查，本判決所引用被告以
    外之人於審判外之言詞或書面陳述，檢察官、被告於本院準
    備程序及審理程序時，均陳明同意作為證據使用，經審酌該
    等言詞或書面陳述作成時並無違法或不當之情況，亦無違法
    取證等瑕疵，且與待證事實具有關聯性，認以之作為證據應
    屬適當，均有證據能力。
貳、實體方面：
一、被告固坦承有申辦上開玉山帳戶，並曾將玉山銀行信用卡卡
    號、玉山帳戶帳號（即存摺封面照片）、身分證照片交給他
    人等情，惟矢口否認有為幫助詐欺取財、幫助洗錢之不確定
    故意及行為，辯稱：我沒有註冊LINE-PAY一卡通電子支付帳
    號，並綁定玉山帳戶作為實體帳戶，也沒有提供身分證件資
    料給別人註冊該電子支付帳號；我是在網路上找尋刷卡換現
    金之管道，才會提供玉山銀行信用卡卡號、玉山帳戶帳號（
    即存摺封面照片）及身分證照片給他人，也確實因此幫人先
    刷卡後，該人再將現金匯到其玉山帳戶內成功多次，之後我
    才遺失玉山帳戶之存摺（含寫在存摺內頁之提款卡密碼）、
    提款卡、身分證影本，我並沒有將玉山帳戶之存摺、提款卡
    （含密碼）、身分證件交給別人；我最後1次使用玉山帳戶
    ，是在108年6月26日用提款卡領款1,700元，我於108年7月1
    日14時12分上班時接到玉山銀行簡訊通知帳戶異常，回家找
    不到放在包包內之玉山帳戶存摺（連同提款卡密碼）、提款
    卡及身分證影本，我就在108年7月3日使用玉山銀行APP辦理
    掛失，後來我去玉山銀行重新申辦存摺、提款卡，才知道變
    成警示帳戶，我就去報警，跟警察說我的帳戶內有不明金錢
    進出，但警察說有掛失就好，且該部分沒有被害人報案，所
    以沒有受理備案等語。
二、經查： 　　
  ㈠被害人呂婕羽於前揭時間遭人詐騙，因此陷於錯誤，而依指
    示於上開時間匯款（實為儲值）至前揭許宗翰、蘇崇瑋聯邦
    虛擬帳戶，上開款項最後均轉匯至被告前揭玉山帳戶，而旋
    即遭提領一空；又告訴人鄭力元於前揭時間遭人詐騙，因此
    陷於錯誤，而依指示於上開時間匯款（實為儲值）至前揭蘇
    崇瑋聯邦虛擬帳戶，上開款項最後均轉匯至訴外人藍瓊雯之
    富邦帳戶，而旋即遭提領一空等情，業據證人即被害人呂婕
    羽、證人即告訴人鄭力元於警詢時指述其等被害之情節歷歷
    （警卷第11至15頁；偵638卷第55至61頁），且據證人藍瓊
    雯、許宗翰證述其等帳戶交易情形在案（警卷第7至10頁；
    偵638卷第11至31頁），並有被害人呂婕羽之報案資料〈內政
    部警政署反詐騙案件紀錄表、苗栗縣政府警察局竹南分局竹
    南派出所受理詐騙帳戶通報警示簡便格式表、金融機構聯防
    機制通報單（警卷第37至39頁、第43、45頁）〉、郵政自動
    櫃員機交易明細表（警卷第59頁）、郵局存摺封面及內頁影
    本（警卷第49至51頁）、告訴人鄭力元之報案資料（偵638
    卷第171頁新竹縣政府警察局竹北分局三民派出所受理詐騙
    帳戶通報警示簡便格式表）、郵政自動櫃員機交易明細表（
    偵638卷第65頁）、臺灣企銀帳戶交易資料明細（偵638卷第
    71頁）、一卡通票證股份有限公司提供之蘇崇瑋電子支付帳
    戶會員基本資料（註冊日期：108年6月25日）暨虛擬帳戶交
    易明細、蘇崇瑋及藍瓊雯之電子支付帳戶會員資料（含電支
    帳號、綁定銀行帳號、虛擬帳號資料）（警卷第19頁；偵63
    8卷第73至89頁）、涉案虛擬帳號對應實體金融帳戶一覽表
    （偵638卷第9頁）、聯邦虛擬帳號暨虛擬帳號判別資料（以
    前3碼判別）（警卷第23至25頁）、iPASS一卡通網站列印資
    料（有關LINE Pay Money提領之意思及提領餘額操作步驟）
    （本院卷第267至269頁）、蘇崇瑋聯邦虛擬帳號會員所留行
    動電話之台灣大哥大0000000000門號申登人資料查詢資料（
    本院卷第41頁）、玉山銀行個金集中部108年9月23日玉山個
    （集中）字第1080109342號函暨被告玉山帳戶開戶資料、交
    易明細查詢（警卷第27至31頁）、108年12月16日玉山個（
    集中）字第1080147398號函暨被告玉山帳戶自開戶起至108
    年7月31日止之交易明細、掛失紀錄（本院卷第21至31頁）
    、109年2月5日玉山個（集中）字第1090007882號函暨掛失
    流程資料、FXML入帳說明（即透過網路銀行進行之交易）（
    本院卷第53至56頁）、一卡通票證股份有限公司109年2月3
    日一卡通字第1090204011號函暨蘇崇瑋聯邦虛擬帳戶會員註
    冊資料、交易明細（本院卷第45至47頁）、109年6月20日一
    卡通字第1090620079號函暨註冊方式說明、「NULL」交易代
    號說明（即該筆交易無對應之LINE-PAY會員）（本院卷第15
    9至161頁）、110年3月2日一卡通字第1100302012號號函（
    關於虛擬帳號產生之說明）暨被告之一卡通會員資料暨交易
    紀錄（本院卷第263至266頁）、被告手機內玉山銀行發送之
    簡訊翻拍照片、被告之玉山銀行信用卡翻拍照片（本院卷第
    89至127頁）、許宗翰聯邦銀行虛擬帳號會員基本資料（註
    冊日期：108年6月27日；未綁定實體帳戶）暨交易明細（警
    卷第21頁）、台北富邦商業銀行股份有限公司新莊分行110
    年3月10日北富銀新莊字第1101000003號函暨藍瓊雯之帳戶
    交易明細、安泰商業銀行110年3月17日安泰銀營支存押字第
    1100002648號函暨藍瓊雯之帳戶交易明細(本院卷第271至27
    3頁、第287至289頁)在卷可稽，此部分事實應可認定。
  ㈡被告固辯稱並未提供身分證件資料、玉山帳戶帳號給他人申
    辦電子支付帳戶，並綁定玉山帳戶為實體帳戶，亦未將玉山
    帳戶之存摺、提款卡（含密碼）交給他人使用云云，然查：
  ⒈觀諸前揭事實欄一、㈠②所載被害人呂婕羽匯款至許宗翰聯邦
    虛擬帳戶，最後轉匯至被告玉山帳戶後遭提領之情形，依據
    前揭許宗翰聯邦銀行虛擬帳號會員基本資料暨交易明細（警
    卷第21頁）及蘇崇瑋聯邦虛擬帳戶會員基本資料（暨交易明
    細（警卷第19頁）所載，可知以證人許宗翰名義於108年6月
    27日所申辦之電子支付帳號，並未綁定實體銀行帳戶，與以
    被告名義所申辦之電子支付帳號，係綁定被告玉山銀行帳戶
    之情形有別。而參酌證人許宗翰於警詢時證稱：我因為要辦
    線上貸款，有於108年6月26日將中國信託信義銀行帳號之存
    摺、提款卡（含密碼）寄給對方，寄出後發覺可能遭到詐騙
    ，當日就將中國信託信義銀行帳號結清等語（警卷第7至10
    頁），並比對證人許宗翰與線上貸款人員「陳郁芯」之通訊
    軟體LINE對話翻拍截圖暨統一超商股份有限公司代收款專用
    繳款證明翻拍照片（警卷第75至99頁）、中國信託商業銀行
    股份有限公司108年9月20日中信銀字第108224839203008號
    函暨客戶許宗翰個人資料（警卷第33至35頁）、許宗翰結清
    中國信託銀行帳戶資料單（警卷第73頁）、中國信託商業銀
    行股份有限公司109年11月2日中信銀字第1092006248函暨客
    戶帳戶交易明細（本院卷第191至193頁）等資料，足知應是
    以證人許宗翰名義申辦電子支付帳號者，因所取得證人許宗
    翰之中國信託信義銀行帳號業經結清，無法綁定作為許宗翰
    電子支付帳號之實體帳號使用，只能使用許宗翰聯邦銀行虛
    擬帳戶作為人頭帳戶，故必須透過轉匯至蘇崇瑋聯邦虛擬帳
    戶，再轉匯至被告玉山帳戶之方式，最後以被告之玉山帳戶
    提款卡將詐得的款項提領一空。而詐騙集團成員如此大費周
    章取得之詐得款項，可透過被告之玉山帳戶領款，衡情被告
    之電子支付帳戶（含所屬聯邦虛擬帳戶）、玉山帳戶（含存
    摺、提款卡、密碼）及個人身分證件資料，應該是詐騙集團
    成員可以同時掌控的資料，亦即確保實際有人不會在發現後
    辦理掛失、銷戶或報警處理，比較合理。
  ⒉而查，被告供稱發現玉山銀行之存摺、提款卡（含密碼）不
    見之前，最後1次使用玉山帳戶提款卡，是在108年6月26日1
    7時56分38秒以ATM領款1,700元（參前揭玉山帳戶交易明細
    ）等語，關於這筆1,700元款項之來源（108年6月26日17時4
    1分17秒跨行轉入玉山帳戶），被告於109年2月19日本院第1
    次準備程序時，係供稱：這是我用玉山銀行信用卡借錢的等
    語（本院卷第85頁），經本院向玉山銀行查證，發現被告於
    上開時間並無以信用卡預借現金紀錄〈參本院卷149頁玉山銀
    行信用卡暨支付金融事業處109年4月23日玉山卡（信）字第
    1090000419號函〉，被告才於109年10月26日第2次準備程序
    時改稱：這筆1,700元是刷卡換現金來的等語（本院卷第181
    、215頁），並供稱：我是在雅虎網站上看到刷卡可以換現
    金的廣告，我跟對方加LINE，將我的玉山信用卡卡號、存摺
    帳號給對方，還有拍身分證照片給對方，之後對方如果刷卡
    ，玉山銀行會將號碼傳簡訊給我，我再將號碼告知對方，這
    樣刷卡成功的話，對方就會將錢匯到我的銀行帳戶（有告知
    對方銀行帳號），玉山帳戶那筆1,700元就是這樣來的，我
    發現玉山帳戶存摺、提款卡（含密碼）不見之後，就改給對
    方彰化銀行帳戶（指告知對方銀行帳號），這個帳戶是我的
    薪資帳戶；我的玉山帳戶內有多筆FXML（指網路銀行）入帳
    ，主要都是刷卡換現金等語（本院卷第181、214、226、315
    、316、318頁），前後供述有所不一，一開始顯然是有意隱
    瞞曾將玉山帳戶帳號及個人身分證件資料提供給他人之情形
    ，最後才坦承確實曾經將玉山帳戶帳號（即存摺封面照片）
    、身分證照片交給他人乙節（本院卷第214、226頁），所為
    自有可議。就此，參諸109年6月20日一卡通字第1090620079
    號函覆之「電子支付帳戶LINE-PAY註冊方式說明」，是由申
    請人透過線上申辦，在確認註冊用之手機號碼為有效且可使
    用之狀態，發送並通過簡訊驗證碼後，填妥國民身分證之資
    料，再由一卡通公司向財團法人金融聯合徵信中心查詢身分
    證號、發證地點、初/補/換發等資料是否屬實，通過此項身
    分驗證後需再輸入本人之信用卡或金融帳戶資料作金融驗證
    ，待通過前述雙重驗證之程序，LINE-PAY電子支付帳戶即可
    開通成為會員等情（本院卷第160頁），可見申辦LINE-PAY
    電子支付帳戶者，需有有效的手機號碼、國民身分證資料、
    信用卡或金融帳戶資料，才能申辦成功；而以蘇崇瑋名義申
    辦之電子支付帳戶所留聯絡電話「0000000000」，雖非以被
    告名義所申辦，有前揭蘇崇瑋電子支付帳戶會員資料（警卷
    第19頁）、台灣大哥大門號0000000000號申登人資料查詢（
    姓名：陳國勳）（本院卷第41頁）附卷可參，然被告既然曾
    經將玉山帳戶帳號（即存摺封面照片）、身分證照片交給他
    人，足見他人確實可依據被告所提供之這些資料，以及使用
    另外取得的門號，以被告名義申請註冊電子支付帳戶，並綁
    定被告之玉山帳戶作為實體帳戶，被告隱瞞曾將玉山帳戶帳
    號及個人身分證件資料提供給他人之情在先，又推稱自己對
    於申請電子支付帳戶之事，一概不知情，顯然有意推諉卸責
    ，不足採信。
  ⒊承前，以被告名義於108年6月25日所申辦之電子支付帳戶，
    除有綁定被告之玉山帳戶作為實體帳戶，亦有綁定被告之彰
    化銀行帳戶作為實體帳戶，且於108年6月28日有一筆網路銀
    行入款1元至被告之玉山帳戶、一筆「一卡通審查費用」入
    帳1元至被告之彰化銀行帳戶等情，有前揭一卡通票證股份
    有限公司提供之蘇崇瑋電子支付帳戶會員基本資料（本院卷
    第47、265頁）、涉案虛擬帳號對應實體金融帳戶一覽表（
    偵638卷第9頁）、被告之玉山銀行開戶資料暨交易明細（本
    院卷第21至31頁）、彰化銀行開戶資料暨交易明細（本院卷
    第279至281頁）附卷可憑，可見詐騙集團成員最遲在「108
    年6月25日」就已經取得被告之身分證件資料，依被告前揭
    所述，此時其尚能繼續使用自己之提款卡（含密碼）領款，
    加上被告坦承自己有使用玉山銀行網路銀行之習慣（本院卷
    第85、210、214頁），在這樣的狀況下，申辦並掌控被告LI
    NE-PAY電子支付帳戶之詐騙集團及所屬成員，卻不會擔心被
    告如透過網路銀行或接獲銀行通知，得知自己的金融帳戶往
    來有異常狀況，甚至在被告發現一併遺失玉山帳戶之存摺（
    連同提款卡密碼）、提款卡、身分證影本後，會向銀行辦理
    掛失或報警處理，以致於影響被告電子支付帳戶所屬虛擬帳
    戶及對應實體帳戶之使用，無法使用電子支付帳戶將詐得款
    項轉匯至被告玉山帳戶加以提領，或轉匯至詐騙集團所掌控
    之他人電子支付帳戶所屬虛擬帳戶，以便最後加以提領，足
    以證明詐騙集團成員在「108年6月30日（即本案被害人呂婕
    羽、告訴人鄭力元遭騙匯款及其後旋遭提領一空之日）」之
    前，應該都能掌控被告之電子支付帳戶（含所屬聯邦虛擬帳
    戶）及玉山帳戶（含存摺、提款卡、密碼）無誤。另外，依
    據上述資料可知，被告之彰化銀行帳戶號碼，最遲是在108
    年6月28日就已經由他人取得，被告卻稱自己是在108年7月1
    日接到玉山銀行簡訊通知，發現遺失玉山帳戶資料後，才有
    將彰化銀行帳戶號碼交給他人作為刷卡換現金之用，顯然與
    事實不符，可見被告所述是發現遺失玉山帳戶資料、身分證
    影本乙節，並非實在，自不可採。
  ⒋被告明白坦認：上開玉山帳戶是被告作為繳納玉山銀行信用
    貸款及卡費使用之帳戶，被告會定期留意是否有足夠款項繳
    納卡費，並有使用網路銀行查看該帳戶資料（包如利息入帳
    紀錄），亦有在網路上找到刷卡換現金之管道，並有提供對
    方玉山銀行信用卡卡號、銀行帳號及身分證照片，對方有匯
    款至其玉山帳戶等情，又供稱：我在108年7月1日接獲玉山
    銀行以簡訊通知帳戶異常，且同日查看發現放在包包內之存
    摺（含寫在存摺內頁之提款卡密碼）、提款卡、身分證影本
    都不見，因為玉山帳戶完全沒有錢，當時沒有想那麼多，後
    來有於108年7月3日透過玉山銀行APP辦理掛失等語（本院卷
    第79至81頁、第84、85頁、第181至183頁、第214、215、22
    0、226、315、316、318頁），被告上開說法，並有前揭108
    年12月16日玉山個（集中）字第1080147398號函暨被告玉山
    帳戶自開戶起至108年7月31日止之交易明細、掛失紀錄（本
    院卷第21至31頁）、雲林縣警察局斗六分局109年3月9日雲
    警六偵字第1091000752號函暨職務報告（108年7月3日至10
    日並無受理被告報案之紀錄）（本院卷第135至137頁）、被
    告手機內玉山銀行發送之簡訊翻拍照片、被告之玉山銀行信
    用卡翻拍照片（本院卷第89至127頁）附卷可參，可見上開
    玉山帳戶是被告經常在使用之帳戶，對於被告個人金融理財
    甚為重要，被告對於該帳戶之現況理應十分注意，衡諸常情
    ，苟若被告發現該帳戶之存摺、提款卡（含密碼）、身分證
    影本一併遺失，更應以謹慎之態度面對，並積極尋求處理、
    解決方式，縱使知悉該帳戶內幾乎沒有存款亦然，被告卻在
    108年7月1日接獲玉山銀行特別以簡訊告知「提醒您留意帳
    戶與金融卡使用方式，若無使用帳戶需求，請洽各分行辦理
    銷戶，以免帳戶遭冒用」（本院卷第117頁），且於同日經
    查看發現玉山帳戶之存摺、提款卡（含密碼）不見，甚至發
    現身分證影本也一併不見後，竟然沒有馬上進行掛失或報警
    處理，或向玉山銀行查證，以避免玉山帳戶資料果遭他人冒
    用，而是拖延2天才透過網路APP辦理掛失之動作，實與一般
    常情有違。是以，被告辯稱其玉山帳戶存摺、提款卡（含密
    碼），連同身分證件影本一起遺失乙節，確實可議。
  ⒌況且，被告供稱其寫在玉山帳戶存摺上之密碼為「115511」
    ，這是以之前使用的4碼密碼「1155」加上11，申辦玉山銀
    行提款卡時有給1組密碼，經更改為「115511」，怕忘記及
    與原始密碼搞混，才會「順便」寫在玉山帳戶之存摺上等語
    （本院卷第182、222頁），然被告迄今尚能記得此組密碼「
    115511」，並能說明其設定緣由，且被告明白供稱其薪資帳
    戶（指彰化銀行帳戶）所使用之提款卡，當時也是設定相同
    的密碼「115511」（本院卷第182頁），可見這樣的6碼密碼
    對於被告而言，沒有容易忘記或與原始號碼混淆之情形，被
    告實在沒有刻意將提款卡密碼寫在玉山銀行存摺上之必要，
    是被告辯稱其將存摺（含寫在存摺內頁之提款卡密碼）、提
    款卡放置在隨時包包而同時遺失等節，顯然悖於事理，實難
    採認。
  ⒍近幾年來犯罪集團常以蒐購而來之人頭帳戶，作為提供給被
    害人匯款工具，以便在被害人匯款後，能輕易使用提款卡提
    取被害人所匯之款項。如依被告所辯，其玉山帳戶之存摺、
    提款卡（含密碼）係遺失而非提供給他人使用，則該人或所
    屬犯罪集團使用被告該玉山帳戶作為本案詐欺取財最終可以
    提領被害人匯款之工具時，將隨時處於該帳戶被報警列為警
    示帳戶、申報掛失止付之風險，一旦如此將無法順利提取被
    害人所匯之款項，是以，犯罪者應不會輕率使用此種他人遺
    失之帳戶資料作為詐欺取財之金融帳戶工具。因此，倘非被
    告主動將其玉山帳戶之存摺、提款卡（含密碼）交給他人，
    作為他人或所屬詐騙集團成員用以對被害人實施詐欺取財之
    人頭虛擬帳戶所對應之人頭實體帳戶，容任該人或所屬詐騙
    集團成員以取得之提款卡（含密碼）提領款項，則詐騙集團
    豈有甘冒費盡心思詐欺而得之款項，處於一旦遺失者（即被
    告）發現存摺、提款卡（含密碼）遺失後，隨時可向報警或
    向銀行辦理掛失以凍結該帳戶，致詐騙集團無法提領，或遺
    失者（即被告）另持其補發之存摺、提款卡提領款項，甚至
    可以使用遺失者（即被告）以自己的網路銀行任意轉走款項
    ，導致詐騙集團無法確實掌控詐得款項之風險。又本案被害
    人呂婕羽以上開方式分別匯款至蘇崇瑋甲聯邦虛擬帳戶、許
    宗翰聯邦虛擬帳戶，並均轉匯至被告之玉山帳戶後，旋遭該
    不詳詐騙集團成員領取得逞；告訴人鄭力元以上開方式匯款
    至蘇崇瑋乙聯邦虛擬帳戶，旋遭該不詳詐騙集團成員轉匯至
    藍瓊雯虛擬帳戶乙節，有前揭許宗翰聯邦虛擬帳戶交易明細
    、蘇崇瑋聯邦虛擬帳戶交易明細暨說明、藍瓊雯電子支付帳
    戶所屬虛擬帳戶交易明細、涉案虛擬帳號對應實體金融帳戶
    一覽表、被告玉山帳戶交易明細資料（警卷第19、21頁；偵
    638卷第9頁、第73至89頁；本院卷第23至29頁、第47、161
    頁）附卷可參，更加可以印證該不詳詐騙集團成員對被害人
    呂婕羽、告訴人鄭力元於108年6月30日詐騙時，許宗翰、蘇
    崇瑋、藍瓊雯聯邦虛擬帳戶是處於詐騙集團掌控中，且有把
    握被告之玉山帳戶不會被帳戶所有人（即被告）逕自報警凍
    結、掛失止付或另透過玉山銀行網路銀行轉匯後領取，而此
    等確信，在該帳戶係拾獲遺失帳戶、竊得帳戶或其他未經同
    意而使用他人帳戶之情形，實在難以想像。
  ⒎此外，被告曾於108年6月21日經玉山銀行簡訊通知「申請玉
    山卡友靈活貸」未經獲准核貸（本院卷第117頁），又供述
    自己曾在網路上找尋「刷卡換現金」管道，並為此提供自己
    的信用卡卡號、玉山帳戶帳號、身分證件資料等給他人，已
    如前述，足認被告當時有強烈之金錢需求，為獲取金錢，會
    不惜將自己的個人金融及證件資料交給他人，自確實會因為
    同樣的目的，於108年6月30日前某日，在不詳地點，以不詳
    方式，將其所申辦之玉山帳戶存摺、提款卡（含密碼）、身
    分證件，提供給某真實姓名、年籍不詳之成年人，以爭取獲
    取金錢之機會。
  ⒏據上可知，被告空言辯稱對於申請電子支付帳戶之事均不知
    情，且其玉山帳戶之存摺、提款卡（含密碼）、身分證影本
    是遺失的云云，並非可採。被告確實有將其個人身分證件資
    料及玉山帳戶帳號給他人，使他人得以其名義申辦電子支付
    帳戶，並綁定玉山帳戶為實體帳戶，被告亦有將其玉山帳戶
    之存摺、提款卡（含密碼）、身分證影本提供給他人使用甚
    明。
  ㈢本院認定被告上開提供其身分證件資料及玉山銀行帳戶資料
    給他人之行為，具有幫助詐欺取財及幫助掩飾詐欺犯罪所得
    去向之不確定故意：
  ⒈刑法上故意，分直接故意（確定故意）與間接故意（不確定
    故意），行為人對於構成犯罪之事實，明知並有意使其發生
    者，為直接故意；行為人對於構成犯罪之事實，預見其發生
    而其發生並不違背其本意者，為間接故意。又幫助犯成立，
    以行為人主觀上認識被幫助者，正欲從事犯罪或係正在從事
    犯罪，且該犯罪有既遂可能，而其行為足以幫助他人實現構
    成要件者，即具有幫助故意，並不以行為人確知被幫助者，
     係犯何罪名為必要。
  ⒉洗錢防制法所稱之「洗錢」行為，依第2條之規定，係指：
    意圖掩飾或隱匿特定犯罪所得來源，或使他人逃避刑事追訴
    ，而移轉或變更特定犯罪所得；掩飾或隱匿特定犯罪所得
    之本質、來源、去向、所在、所有權、處分權或其他權益者
    ；收受、持有或使用他人之特定犯罪所得。並於第14條、
    第15條規定其罰則，俾防範犯罪行為人藉製造資金流動軌跡
    斷點之手段，去化不法利得與犯罪間之聯結。申言之，洗錢
    防制法之立法目的，在於防範及制止因犯第3條所列之特定
    犯罪而取得或變得之財物或財產上利益及其之孳息，藉由包
    含處置（即將特定犯罪所得直接予以移轉或變更）、分層化
    （即以迂迴層轉、化整為零之多層化包裝方式，掩飾或隱匿
    特定犯罪所得）及整合（即收受、持有或使用他人之特定犯
    罪所得，使之回流至正常金融體系，而得以合法利用享受）
    等各階段之洗錢行為，使其形式上轉換成為合法來源，以掩
    飾或切斷特定犯罪所得與犯罪之關聯性，而藉以逃避追訴、
    處罰。次參酌洗錢防制法第3條、第4條第2項立法說明：「
    洗錢犯罪之處罰，其有關前置犯罪之聯結，並非洗錢犯罪之
    成立要件，僅係對於違法、不合理之金流流動起訴洗錢犯罪
    ，作不法原因之聯結」、「洗錢犯罪以特定犯罪為前置要件
    ，主要著眼於對不法金流軌跡之追查，合理建構其追訴基礎
    ，與前置之特定犯罪成立與否，或是否有罪判決無關」等旨
    ，一般洗錢罪與特定犯罪係不同構成要件之犯罪，各別行為
    是否該當於一般洗錢罪或特定犯罪，應分別獨立判斷，特定
    犯罪僅係洗錢行為之「不法原因聯結」，即特定犯罪之「存
    在」及「利得」，僅係一般洗錢罪得以遂行之情狀，而非該
    罪之構成要件行為。特定犯罪之既遂與否和洗錢行為之實行
    間，不具有時間先後之必然性，只要行為人實行洗錢行為，
    在後續因果歷程中可以實現掩飾、隱匿特定犯罪所得之效果
    ，即得以成立一般洗錢罪，並不以「特定犯罪已發生」或「
    特定犯罪所得已產生」為必要。再犯罪之故意包含確定故意
    、不確定故意（未必故意或間接故意），洗錢行為並無「明
    知」之要件，在解釋上自不能限於確定故意。又特定犯罪之
    正犯實行特定犯罪後，為掩飾、隱匿其犯罪所得財物之去向
    及所在，而令被害人將款項轉入其所持有、使用之他人金融
    帳戶，並由該特定犯罪正犯前往提領其犯罪所得款項得手，
    如能證明該帳戶內之款項係特定犯罪所得，因已被提領而造
    成金流斷點，該當掩飾、隱匿之要件，該特定犯罪正犯自成
    立一般洗錢罪之正犯。至刑法第30條之幫助犯，係以行為人
    主觀上有幫助故意，客觀上有幫助行為，即對於犯罪與正犯
    有共同認識，而以幫助意思，對於正犯資以助力，但未參與
    實行犯罪之行為者而言。幫助犯之故意，除需有認識其行為
    足以幫助他人實現故意不法構成要件之「幫助故意」外，尚
    需具備幫助他人實現該特定不法構成要件之「幫助既遂故意
    」，惟行為人只要概略認識該特定犯罪之不法內涵即可，無
    庸過於瞭解正犯行為之細節或具體內容。金融帳戶乃個人理
    財工具，依我國現狀，申設金融帳戶並無任何特殊限制，且
    可於不同之金融機構申請多數帳戶使用，是依一般人之社會
    通念，若見他人不以自己名義申請帳戶，反而收購或借用別
    人之金融帳戶以供使用，並要求提供提款卡及告知密碼，則
    提供金融帳戶者主觀上如認識該帳戶可能作為對方收受、提
    領特定犯罪所得使用，對方提領後會產生遮斷金流以逃避國
    家追訴、處罰之效果，仍基於幫助之犯意，而提供該帳戶之
    提款卡及密碼，以利洗錢實行，仍可成立一般洗錢罪之幫助
    犯（最高法院刑事大法庭108年度台上大字第6101號裁定意
    旨參照）。
  ⒊金融機構帳戶之存摺、提款卡（含密碼）等相關資料事關個
    人財產權益之保障，身分證件資料則為專屬個人之重要證件
    ，專有性均甚高，除非本人或與本人親密關係者，難認有何
    理由可自由流通使用該存摺、提款卡及密碼、身分證件等資
    料，一般人均有妥為保管及防止他人任意使用之認識，縱特
    殊情況偶需交付他人使用，亦必深入瞭解用途、合理性及對
    方身分背景，始予提供，且該等專有資料如落入不明人士手
    中，而未加以闡明正常用途，極易被利用為與財產有關之犯
    罪工具，此為吾人依一般生活認知所易於體察之常識，已成
    眾所週知之事，被告自無例外。況且，近年來新聞媒體，對
    於不肖犯罪集團常利用人頭帳戶（包含以他人證件申辦人頭
    帳戶），作為詐騙錢財、恐嚇取財等犯罪工具，藉此逃避檢
    警查緝之情事，多所報導，政府亦大力宣導，督促民眾注意
    ，主管機關甚至限制金融卡轉帳之金額，是交付帳戶、個人
    資料給非親非故之他人，取得該等資料之人應係為謀非正當
    資金進出，而隱瞞其資金流程及行為人身分曝光之不法使用
    ，幾乎已成為人盡皆知之犯罪手法。是以一般人對於自己之
    金融機構帳戶所使用之存摺、提款卡（含密碼）及個人證件
    資料，自會妥為保管，以避免被他人得知該等資料後，有被
    冒領或其他非法使用之虞。查依被告所述，其有固定工作，
    有使用彰化銀行帳戶作為薪資轉帳之用，也有申請玉山銀行
    網路銀行，並會加以使用，且知道詐騙集團使用人頭帳戶之
    情形（本院卷第81、82、85、214頁），可見被告為具有一
    般智識能力及社會工作經驗之人，對於上開各情自應有所認
    識，即應知悉如將所管領之金融帳戶存摺、提款卡（含密碼
    ）及個人身分證件資料提供給他人，將會任人使用，非己所
    能掌控，而可預見如提供金融帳戶、個人身分證件資料提供
    給他人，被挪作詐欺取財、洗錢等非法用途之可能性甚高，
    竟仍將其所有具有高度專屬性之玉山銀戶存摺、提款卡（含
    密碼）、個人身分證件資料任意提供給姓名不詳之成年人使
    用，對於自己利益之考量已高於他人財產法益是否因此受害
    ，顯有容任該金融帳戶、個人身分證件資料可能淪為不詳詐
    欺集團之犯罪工具之意思，即縱使有人因此受騙而匯款（或
    轉匯）至以其名義申辦、與其玉山帳戶有關聯之電子支付帳
    戶所屬虛擬帳戶（即綁定其玉山帳戶作為實體帳戶），或經
    此轉至其他人頭帳戶，又或最後詐得款項均轉匯至其玉山帳
    戶內之結果，亦不違背其本意；承此，被告對於他人使用其
    玉山帳戶（即實體帳戶）、個人身分資料之目的，可能係利
    用該帳戶作為以其名義申辦之電子支付帳戶（含所屬虛擬帳
    戶）綁定之實體帳戶，並自該電子支付帳戶（含所屬虛擬帳
    戶）取得詐騙款項後，或轉匯至其他人頭帳戶，或轉匯至其
    實體帳戶內以便提領，用以掩飾、隱匿犯罪所得款項之去向
    ，亦應有所認識及預見，是被告上開提供金融帳戶資料之行
    為，具有幫助他人詐欺取財、幫助他人為一般洗錢犯罪之不
    確定故意甚明。
  ㈣綜上所述，被告前揭所辯，顯係卸責之詞，不足採信。依本
    案被告之智識能力及社會經驗，已可預見其提供金融帳戶、
    個人身分證件資料給他人，該等資料被用作詐欺取財及洗錢
    等非法用途之可能性甚高，猶率爾將具有專屬性之玉山帳戶
    存摺、提款卡（含密碼）、個人身分證件等資料任意提供他
    人使用，給予助力，足認其主觀上具有縱使有人遭本案詐欺
    集團所騙，將款項直接匯入、經轉匯入以被告名義申辦之電
    子支付帳戶所屬虛擬帳戶，復轉匯至被告之玉山帳戶內，或
    經由該虛擬帳戶轉匯至他人帳戶，該等詐欺贓款最後再遭本
    案詐欺集團不詳成員提領殆盡，致生掩飾、隱匿不法犯罪所
    得真正去向、所在之結果，均不違背其本意，而具有幫助詐
    欺取財及幫助掩飾、隱匿詐欺之特定犯罪所得去向、所在之
    不確定故意。是本案事證已臻明確，被告前開幫助詐欺取財
    、幫助洗錢之犯行，已可認定，應予依法論科。
三、論罪科刑：
  ㈠按刑法上之幫助犯，係對於犯罪與正犯有共同之認識，而以
    幫助之意思，對於正犯資以助力，並未參與實行犯罪之行為
    者而言。如未參與實行犯罪構成要件之行為，且係出於幫助
    之意思提供助力，即屬幫助犯，而非共同正犯。查本案被告
    將其申辦之玉山帳戶存摺、提款卡（含密碼）、個人身分證
    件提供給他人，而輾轉由詐欺集團不詳成員使用，使該集團
    不詳成員得以將以被告名義申辦之電子支付帳戶（含所屬虛
    擬帳戶）及其玉山帳戶，作為向被害人呂婕羽、告訴人鄭力
    元施以欺罔之詐術後，據以收取詐得贓款之工具，被告主觀
    上具有幫助他人實行詐欺取財犯罪之不確定故意，而其提供
    玉山帳戶、個人身分證件資料，乃實施詐欺取財犯罪構成要
    件以外之行為，自應認屬幫助詐欺取財之犯行。又被告提供
    玉山帳戶、個人身分證件資料給他人使用之舉，固非屬洗錢
    防制法第2條所稱之洗錢行為，不成立一般洗錢罪之正犯，
    然被告主觀上既已認識到玉山帳戶、個人身分證件資料可能
    作為收受、提領詐欺犯罪所得使用，他人運用該等人頭帳戶
    匯入、匯出或提領款項後，該帳戶內款項後可能產生遮斷資
    金流動軌跡之效果，致後續難以循線追查不法犯罪所得之下
    落，卻仍基於幫助之犯意而提供，則應論以幫助犯一般洗錢
    罪。是核被告所為，係犯刑法第30條第1項前段、第339條第
    1項之幫助詐欺取財罪，及犯刑法第30條第1項前段、洗錢防
    制法第2條第2款、第14條第1項之幫助洗錢罪。
  ㈡起訴書固主張被告本案係違反洗錢防制法第2條第2款規定而
    犯同法第14條第1項之洗錢罪，惟被告所為應論以幫助洗錢
    罪，已如前述，是起訴書之論罪，容有未洽。又刑事訴訟法
    第300條所謂變更法條，係指罪名之變更而言，若僅行為態
    樣有正犯、從犯之分，或既遂、未遂之分，即無庸引用刑事
    訴訟法第300條變更起訴法條（最高法院101年度台上字第38
    05號號判決意旨參照），是上開部分尚不生變更起訴法條之
    問題。
  ㈢被告以一接續幫助行為提供玉山帳戶、個人身分證件資料給
    他人，其後該等人頭帳戶資料輾轉為本案詐欺集團所取得、
    使用，致被害人呂婕羽遭詐騙後分別匯款至蘇崇瑋、許宗翰
    聯邦虛擬帳戶，最後均轉匯至被告之玉山帳戶，以及致告訴
    人鄭力元遭詐騙後匯款至蘇崇瑋聯邦虛擬帳戶，再轉匯至藍
    瓊雯聯邦虛擬帳戶、富邦銀行帳戶，均旋遭提領殆盡，被告
    之行為同時使本案詐欺集團經由掌控金融帳戶之提領權限而
    掩飾、隱匿犯罪所得之真正去向、所在，為異種想像競合，
    應依刑法第55條規定，從一重之幫助洗錢罪論處。
  ㈣被告係幫助他人犯洗錢罪，並非親自實施一般洗錢罪之正犯
    ，爰依刑法第30條第2 項規定，按正犯之刑減輕之。
  ㈤爰以行為人責任為基礎，審酌被告應可知悉現今社會詐欺歪
    風盛行，造成人心惶惶，彼此間之信任感崩解，疏離感則急
    速加劇，竟仍任意將自己申辦之玉山帳戶存摺、提款卡（含
    密碼）、身分證件資料任意交給他人使用，致使無辜民眾受
    騙而蒙受損失，助長詐欺犯罪風氣之猖獗，其行為已然影響
    社會正常交易安全及破壞金融秩序，並實際造成被害人呂婕
    羽、告訴人鄭力元受騙而受有財產上損害，復因被告所為而
    掩飾、隱匿詐欺犯罪所得之去向、所在，造成執法機關不易
    查緝本案詐欺集團成員之真實身分，更增加受害者求償之困
    難，所為實在不可取；惟考量被告並非直接實施詐欺取財及
    洗錢犯罪之正犯，又無證據證明因本案犯行確實獲取任何不
    法利益（詳後述）之犯罪情節，被告犯後並未坦承犯行，就
    此部分無法在量刑上對其作有利認定，又被告雖有意與被害
    人呂婕羽調解，但被害人呂婕羽及家人表示：怕麻煩，也怕
    之後被找麻煩，沒有調解意願等語（本院卷第143、147、14
    8頁），告訴人鄭力元則表示：工作忙沒時間到場與被告調
    解，對量刑沒有意見，請法院依法判決等語（本院卷第255
    頁），衡以被告並未前科紀錄，有臺灣高等法院被告前案紀
    錄表附卷可參，素行尚佳，暨其自陳目前擔任機械工程師，
    月薪45,000元之經濟狀況，家中有父母、妻子、2名分別就
    讀國小三年級、幼稚園之子女之家庭狀況，為大學肄業之智
    識程度及其犯罪之動機、目的、手段等一切情狀，量處如主
    文所示之刑，並就所宣告併科罰金刑部分，諭知易服勞役之
    折算標準。
四、沒收部分：
    洗錢防制法第18條第1項前段規定「犯第14條之罪，其所移
    轉、變更、掩飾、隱匿、收受、取得、持有、使用之財物或
    財產上利益，沒收之」，其無「不問屬於犯罪行為人與否」
    之要件（絕對義務沒收），實務上一向認為倘法條並未規定
    「不問屬於犯罪行為人與否均沒收」時，自仍以屬於被告所
    有者為限，始應予沒收，故認在洗錢防制法並未規定「不問
    屬於犯罪行為人與否」之情形下，自宜從有利於被告之認定
    ，以屬於（指實際管領）犯罪行為人者為限，始應（相對義
    務）沒收。查被害人呂婕羽、告訴人鄭力元受本案詐欺集團
    詐騙，最後均遭本案詐欺集團不詳成員全數提領完畢，卷內
    並無積極證據足以證明該等犯罪所得係在被告實際支配持有
    當中，是被告就該等犯罪所得不具所有權或事實上管領權；
    又卷內並無證據足以佐證被告有因提供其玉山帳戶資料、個
    人身分證件給本案詐欺集團使用而獲得不法利益，尚無從依
    前揭洗錢防制法第18條第1項前段規定或刑法第38條之1第1
    項前段、第3項等規定，對被告宣告沒收或追徵本案詐欺集
    團詐取之不法所得。
五、應依刑事訴訟法第299條第1項前段，洗錢防制法第2條第2款
    、第14條第1項，刑法第11條前段、第339條第1項、第30條
    第1項前段、第2項、第55條前段、第42條第3項前段，刑法
    施行法第1條之1第1項，判決如主文。
本案經檢察官江金星提起公訴、檢察官王聖豪移送併辦，檢察官
蕭仕庸到庭執行職務。
中　　華　　民　　國　 110　　年　　4 　　月　　7 　　日
                  刑事第六庭    審判長法  官  梁智賢
                                      法  官  蘇珈漪
                                      法  官  陳雅琪
以上正本證明與原本無異。
如不服本判決，應於判決送達後20日內，向本院提出上訴狀。（
須附繕本）
                                      書記官  林家莉
中　　華　　民　　國　　110 　年　　4 　　月　　7 　　日
附錄法條：
中華民國刑法第30條
幫助他人實行犯罪行為者，為幫助犯。雖他人不知幫助之情者，
亦同。幫助犯之處罰，得按正犯之刑減輕之。
中華民國刑法第339條
意圖為自己或第三人不法之所有，以詐術使人將本人或第三人之
物交付者，處5年以下有期徒刑、拘役或科或併科50萬元以下罰
金。
以前項方法得財產上不法之利益或使第三人得之者，亦同。
前2項之未遂犯罰之。
　
洗錢防制法第2條
本法所稱洗錢，指下列行為：
一、意圖掩飾或隱匿特定犯罪所得來源，或使他人逃避刑事追訴
    ，而移轉或變更特定犯罪所得。
二、掩飾或隱匿特定犯罪所得之本質、來源、去向、所在、所有
    權、處分權或其他權益者。
三、收受、持有或使用他人之特定犯罪所得。

洗錢防制法第14條
有第2條各款所列洗錢行為者，處7年以下有期徒刑，併科新臺幣
5百萬元以下罰金。
前項之未遂犯罰之。
前2項情形，不得科以超過其特定犯罪所定最重本刑之刑。